【裁判字號】    89,重上,229
【裁判日期】    890809
【裁判案由】    履行契約
【裁判全文】
臺灣高等法院民事判決  八十九年度重上字第二二九號
      上  訴  人    中國信託商業銀行股份有限公司
      法定代理人    辜濂松
      訴訟代理人    楊   揚律師
      被上訴人      甲○○    .
      訴訟代理人    林辰彥律師
      複代理人      黃淑怡律師
      複代理人      張凱輝律師
右當事人間請求履行契約事件，上訴人對於中華民國八十九年三月十六日臺灣臺北地
方法院八十八年度重訴字第二六六二號第一審判決提起上訴，本院判決如左：
    主    文
上訴駁回。
第二審訴訟費用由上訴人負擔。
    事    實
甲、上訴人方面：
壹、聲明：求為判決：
(一)原判決廢棄。
(二)被上訴人應給付上訴人新台幣（下同）一千七百五十五萬八千七百五十六元，及
    自六十六年一月二十日起至清償日止，按年息百分之十四計算之利息。
貳、陳述：除與原判決記載相同者，茲引用外，並補稱：
一、上訴人於七十六年三月四日具狀向台灣彰化地方法院聲請對被上訴人等發支付命
    令時，所記載之債務人甲○○住址即係彰化縣田中鎮○路里○○鄰○○街一一四
    號，而該支付命令之記載亦同，故依情理判斷，系爭支付命令之送達，自係以「
    彰化縣田中鎮○路里○○鄰○○街一一四號」為送達處所，絕不可能將該支付命
    令送達至卷宗從未存在之「田中鎮○○里○○路六號」，申言之，系爭支付命令
    送達證書上送達方法固記載送達予受僱人洪翠環，並蓋有圓戳章為「台山發食品
    工業有限公司，田中鎮○○里○○路六號」等情，惟此應為洪翠環故意或疏失使
    用「台山發食品工業有限公司」之圓戳章所致，因台山發食品工業有限公司非系
    爭債權債務之關係人，該公司之住址於送達之前亦未存在於卷宗之內，故系爭支
    付命令應仍係對「彰化縣田中鎮○路里○○鄰○○街一一四號」為送達。
二、依據6.司法行政部令民字第四二三四號令修正重新公布施行之「郵政機關送
    達文書實施辦法」第七條規定：「官署、學校、工廠、商場、事務所、營業所或
    其他公私團體內之執事人或居住人為應受送達人時，郵政機關送達人為便利起見
    ，得將文書付與上列各機關內接收郵件人員。前項規定之接收郵件人員，視為民
    事訴訟法第一百三十七條規定之同居人或受僱人」，被上訴人之戶籍地既同時亦
    為台山發公司之營業所，郵政機關送達人自得將文書交付該地址接收郵件人員，
    且無論該接收郵件人員是否實際為應受送達人之同居人或受僱人，依上揭實施辦
    法第七條第二項規定，依法均視為民事訴訟法第一百三十七條規定之同居人或受
    僱人，由此可見系爭支付命令難謂未合法送達。
三、縱令系爭支付命令之送達不合法，惟依民事訴訟法第五百十五條第二項固規定，
    發支付命令後三個月內不能送達於債務人者，其命令失其效力，然必為有不能送
    達之情形，始有該條之適用。而民事訴訟法第五百十五條第二項及第一百四十二
    條所謂「不能送達」，係指依同法第一百三十六條至第一百三十九條之送達方法
    行之而不能完成其送達行為者而言，例如應受送達人之地址無從尋覓，或應受送
    達人有法律上之理由拒絕受領應送達之文書均是，查，依民事訴訟法第一百三十
    八條規定，送達不能依前二條規定為之者，得將文書寄存送達地之自治或警察機
    關，並作送達通知書，黏貼於應受送達人住居所，事務所或營業所門首，以為送
    達，本件縱使不能為本人送達或補充送達，然仍有寄存送達可為，寄存送達以外
    ，更有留置送達備用，職是，本件不符合民事訴訟法第五百十五條第二項「不能
    送達」之情形，應無疑義。
四、系爭支付命令既係因法院之送達不合法，即與民事訴訟法第五百十五條第二項之
    立法意旨不符，自無類推適用之餘地。況支付命令如不能為送達者，法院應依民
    事訴訟法第一百四十二條第二項通知債權人，俾債權人及時另行查報債務人之住
    居所、事務所或營業所，期使支付命令能合法生效，是基於程序正義原則，凡因
    法院送達不合法，致未通知債權人，使另行查報債務人住址者，如逕認支付命令
    失其效力，程序亦歸於終結，無異剝奪債權人程序上之利益。
五、本件上訴人因信賴法院遵守程序合法原則進行，並經法院核發支付命令確定證明
    書，竟於多年後突謂送達不合法，而致債權之請求權時效罹於消滅，顯與人民信
    賴利益悖違！
六、故系爭支付命令係因法院送達不合法，而非不能送達，自不生支付命令失其效力
    之效果，故系爭支付命令僅屬尚未確定，應另行對債務人（即被上訴人）為送達
    之情事，而系爭債權請求權消滅時效亦於3.4.因上訴人聲請發支付命令，依民
    法第一百二十九條第二項第一款而告中斷。是上訴人訴請被上訴人履行保證責任
    ，被上訴人自無以系爭債權請求權已罹於時效消滅抗辯之餘地。
參、證據：除援用原審立証方法外，並補提支付命令聲請狀及支付命令裁定、確定証
    明、郵政機關送達文書實施辦法、最高法院八十八年度台抗字第三二四號裁定各
    一份為証。
乙、被上訴人方面：
壹、聲明：求為判決：駁回上訴。
貳、陳述：除與原判決記載相同者，茲引用外，並補稱：
    按台灣彰化地方法院所發七十六年度促字第七二七號支付命令，迄至八十八年十
    一月十一日上訴人提起本件訴訟時，仍未合法送達被上訴人，顯已逾三個月而失
    其效力，上訴人對於被上訴人之保証債權請求權，雖曾聲請法院發支付命令，然
    因該支付命令已失其效力，視為時效不中斷，縱訴外人台山發食品工業有限公司
    於六十六年一月起，積欠上訴人一千七百五十五萬八千七百五十六元而無力償還
    ，惟上訴人對於被上訴人之前開保証債權請求權，迄至八十八年十一月十一日為
    本件起訴時，已逾民法第一百二十五條規定之十五年消滅時效期間，復查無其他
    消滅時效之中斷事由，則其請求權即因消滅時效完成，且經被上訴人抗辯，自得
    拒絕履行。
參、証據：援用原審所提立證方法。
    理    由
一、本件上訴人起訴主張：被上訴人於六十四年七月間與伊簽訂保證契約，就訴外人
    台山發食品工業有限公司（下稱台山發公司）對伊所負之借款，票款、墊款、保
    證、損害賠償等及其他一切債務，以本金三千萬元為限額，暨其利息、遲延利息
    ，違約金，損害賠償及其他從屬於主債務之負擔，願與主債務人連帶負全部清償
    之責任。嗣訴外人台山發公司於六十六年一月間起，積欠伊債務一千七百五十五
    萬八千七百五十六元無力償還，伊於七十六年三月間向臺灣彰化地方法院聲請對
    訴外人台山發公司及包含被上訴人在內之連帶保證人發支付命令，經法院發給七
    十六年度促字第七三七號支付命令，並經法院發給支付命令確定證明書。詎八十
    七年間伊以上開支付命令（曾換發鈞院八十七民執甲申七○七八字第一六八五四
    號債權憑證）為執行名義，聲請對於被上訴人之財產為強制執行，被上訴人竟以
    系爭支付命令上記載住址即彰化縣田中鎮○○街一一四號雖為其戶籍所在，惟該
    支付命令為訴外人誠龍股份有限公司之受僱人洪翠環收受（洪女業於八十六年間
    死亡），洪翠環非被上訴人之受僱人或同居人，無對之為補充送達之理，系爭支
    付命令未經合法送達，應未生效，並對於法院八十七年度執字第一四一七九號強
    制執行事件聲明異議，嗣經最高法院以系爭支付命令未經合法送達於被上訴人，
    認被上訴人聲明異議有理由，致上訴人之聲請強制行遭執行法院駁回確定在案，
    惟該支付命令僅係未合法送達，並非不能送達，故其尚未失其效力，則其中斷時
    效之效果仍繼續存在，爰依保証債務之法律關係，求為命被上訴人給付如上之金
    額及法定遲延利息之判決等語。
    被上訴人則以：系爭保証書上並無被上訴人之親自簽名，所蓋之甲○○印文亦非
    屬被上訴人所有，且未經被上訴人同意使用，顯然兩造間就連帶保証未達成合意
    ，自難令被上訴人負保証責任，況上訴人所提出之支付命令未經合法送達於被上
    訴人，依法不生效力，即不生時效中斷之問題，故縱令其保証債務屬實，其請求
    權發生於六十六年一月，至八十一年一月即已罹於消滅時效，自得依法拒絕給付
    等語，資為抗辯。
二、上訴人所主張之事實，固據其提出保證書、臺灣彰化地方法院七十六年度促字第
    七三七號支付命令、確定證明書、戶籍謄本、最高法院八十八年度台抗字第三二
    四號民事裁定、抗告狀等件為證，惟遭被上訴人所否認，並以前開情詞置辯，故
    上訴人對於被上訴人保証債權請求權是否罹於時效，厥為本案之重點，經查：
(一)本件上訴人於七十六年三月間（三月四日）向臺灣彰化地方法院聲請對訴外人台
    山發公司及包含被上訴人在內之連帶保證人發支付命令，經該院發給七十六年度
    促字第七三七號支付命令（七十六年三月十八日裁定），惟該支付命令雖係向被
    上訴人為送達，然其送達方法係送達予受僱人洪翠環，圓戳章係『台山發食品工
    業有限公司，田中鎮○○里○○路六號』（送達證書影本附於原審卷第十五頁）
    ，再依台山發公司之經濟部執照，該公司確設於彰化縣田中鎮○○路六號，與聲
    請支付命令狀所載之地址及被上訴人戶籍地即彰化縣田中鎮○○街一一四號有異
    ，被上訴人復否認洪翠環為其受僱人，故該支付命令之送達顯不合法，而迄未確
    定，上訴人持台灣彰化地方法院誤認該支付命令業已確定而核發之確定証明書，
    聲請強制執行，屬不具備執行名義之要件等情，業經原審調取台灣彰化地方法院
    七十六年度促字第七三七號支付命令卷查明，並有最高法院八十八年度台抗字第
    三二四號民事裁定、本院八十八年度抗字第一六七號民事裁定可資佐証。
(二)次查，支付命令屬督促程序，其目的在求簡捷，且法院僅依債權人片面所主張之
    原因事實為裁判之基礎，既不行言詞辯論，復不得命債務人以書狀或言詞為陳述
    ，則支付命令自應送達於債務人，使其知悉而有聲明異議之機會，如其時間拖延
    甚久，即失其便捷之意義，故民事訴訟法第五百十五條第二項乃規定發支付命令
    後三個月內不能送達於債務人者，其命令失其效力，所發生之訴訟繫屬即告消滅
    ，而不問其不能送達之原因為何。本件支付命令係於七十六年三月十八日經法院
    為裁定後，雖經書記官為送達，然因係向非被上訴人之戶籍所在地送達，且由非
    被上訴人之受僱人洪翠環所收受，而難認合法之事實，已如前述，上訴人辯稱該
    支付命令應係向被上訴人之戶籍所在地為送達及洪翠環故意或疏失錯用公司圓戳
    章云云，亦遭被上訴人否認，復無具體事証可資証明，自不足取。該支付命令於
    法院寄發三個月後仍未能送達於債務人即被上訴人，則依前開規定，依法即已失
    其效力，則不論其是否得採用寄存或留置送達，即可發生合法送達之效力，均不
    能使已失效之支付命令再恢復其效，故上訴人主張本件支付命令應再為送達及並
    未失效云云，殊不足取。
(三)再按，時效因聲請支付命令而中斷者，若撤回聲請或受駁回之裁判，或支付命令
    失其效力時，視為不中斷，民法第一百三十二條定有明文，上訴人對於被上訴人
    之保証債權之請求權雖因其向法院聲請支付命令而告中斷，惟因其支付命令未於
    三個月內送達而失其效力，依法即視為不中斷。上訴人主張被上訴人於六十四年
    與伊簽訂保證契約，對於訴外人台山發公司對原告所負之借款，票款、墊款、保
    證、損害賠償等及其他一切債務，以本金三千萬元為限額，暨其利息、遲延利息
    ，違約金，損害賠償及其他從屬於主債務之負擔，願與主債務人連帶負擔全部清
    償之責任，嗣訴外人台山發公司於六十六年一月間起，積欠原告一千七百五十五
    萬八千七百五十六元無力償還，縱令屬實，惟其對於被上訴人之前開保證債權請
    求權，迄至八十八年十一月十一日上訴人提起本件訴訟時，顯已逾民法第一百二
    十五條規定之十五年消滅時效期間，又查無其他消滅時效中斷之事由，則被上訴
    人以請求權已罹於消滅時效而拒絕給付之抗辯，即屬可取。
(四)至上訴人另主張因法院未將送達不合法之事由通知，並核發確定証明書，致其誤
    信該支付命令有效，如逕認支付命令失其效力，程序亦歸於終結，無異剝奪債權
    人程序上之利益云云，然查確定証明書係屬書記官所製作之行政文書，並無確定
    私權之效力，系爭支付命令依法既已失效，尚不得因確定証明書之誤發而得恢復
    ，上訴人此部分之主張與法律之規定有所不符，亦不足取。
三、從而，上訴人依連帶保證法律關係請求被上訴人給付一千七百五十五萬八千七百
    五十六元，及自六十六年一月二十日起至清償日止，按年息百分之十四計算之利
    息，即屬不應准許。原審所為上訴人敗訴之判決，並無不合，上訴論旨指摘原判
    決不當，求予廢棄改判，為無理由。
四、至兩造其餘攻擊或防禦方法，及未經援用之証據，經本院斟酌後，認為均不足以
    影響本判決之結果，自無庸逐一詳予論駁，附此敘明。
據上論結，本件上訴為無理由，依民事訴訟法第四百四十九條第一項、第七十八條，
判決如主文。
中      華      民      國    八十九    年      八      月      九      日
                                臺灣高等法院民事第四庭
                                    審判長法  官  楊  豐  卿
                                          法  官  林  金  吾
                                          法  官  張      蘭
右正本係照原本作成。
如不服本判決，應於收受送達後二十日內向本院提出上訴書狀，其未表明上訴理由者
，應於提出上訴後二十日內向本院補提理由書狀（均須按他造當事人之人數附繕本）
上訴時應提出委任律師或具有律師資格之人之委任狀；委任有律師資格者，另應附具
律師及格證書及釋明委任人與受任人有民事訴訟法第四百六十六條之一第一項但書或
第二項（詳附註）所定關係之釋明文書影本。
中      華      民      國    八十九    年      八      月     十一     日
                                          書記官  應  瑞  霞
附註：
民事訴訟法第四百六十六條之一（第一項、第二項）：
對於第二審判決上訴，上訴人應委任律師為訴訟代理人。但上訴人或其法定代理人具
有律師資格者，不在此限。
上訴人之配偶、三親等內之血親、二親等內之姻親，或上訴人為法人、中央或地方機
關時，其所屬專任人員具有律師資格並經法院認為適當者，亦得為第三審訴訟代理人
。


司法院資訊處製作；財團法人民間司法改革基金會備份。
